---
title: \textbf{Análise exploratória III}
subtitle: Análises bivariadas
author: Prof. Me. Lineu Alberto Cavazani de Freitas
date: ""
institute: |
 | \textbf{CE003 – Estatística II}
 |
 | Departamento de Estatística
 | Laboratório de Estatística e Geoinformação

graphics: yes
classoption: [serif, professionalfont, usenames, dvipsnames, aspectratio = 169]
# bibliography: references.bib
# csl: ../config/ABNT_UFPR_2011-Mendeley.csl
output:
  beamer_presentation:
    fig_caption: yes
    fig_crop: no
    highlight: haddock
    includes:
      # NOTE: background, color theme and logos are defined in `preamble-rmd-settings.tex`.
      in_header: [config/preamble-settings-rmd.tex, config/preamble-global.tex, config/preamble-chunk-rmd.tex, config/preamble-commands.tex]
    keep_tex: yes
# http://rmarkdown.rstudio.com/beamer_presentation_format.html
---

```{r, include = FALSE}
source("./config/setup.R")

library(tidyverse)

continua <- rgamma(500, 10)
discreta <- sample(0:8, 500, replace = T)
nominal <- sample(LETTERS[1:10], 500, replace = T)
ordinal <- sample(factor(c("muito baixo", "baixo", "neutro", "alto", "muito alto"),
                  levels = c("muito baixo", "baixo", "neutro", "alto", "muito alto"), ordered = T))


ordinal <- sample(ordinal,500, replace = T)

dados <- data.frame(continua,
                    discreta,
                    nominal,
                    ordinal)

```


## Análise exploratória bivariada

\beginAHalfColumn

 - Em alguns casos podemos estar interessados na análise de duas variáveis simultaneamente.

 - O objetivo é investigar a relação de \textbf{associação} entre as variáveis.

 - Tabelas, gráficos e coeficientes específicos para relação entre variáveis podem ser usados.

\endColumns
\beginAHalfColumn

 - Tal como nas análises univariadas, as escolhas dependem dos tipos de variáveis.
 
 - Considerando variáveis aos pares, as combinações podem ser:
    - Qualitativa x qualitativa.
    - Quantitativa x quantitativa.
    - Quantitativa x qualitativa.

\endColumns

# Análise bivariada para variáveis qualitativas

## Análise bivariada para variáveis qualitativas

 - Neste tipo de situação avaliamos a \textbf{frequência} de observações para cada \textbf{combinação} de níveis das duas variáveis.

 - Podem ser usadas \textbf{tabelas de frequências cruzadas}, também chamadas de \textbf{tabelas de dupla entrada}.

 - Também é possível representar as frequências por meio de \textbf{recursos gráficos}.

## Tabelas de frequências cruzadas

 - As linhas dizem respeito aos níveis de uma variável.
 - As colunas aos níveis da outra variável.
 - As células mostram as frequências (absolutas ou relativas).
 - As margens mostram as frequências marginais (de apenas uma das duas variáveis).
 - No caso de frequências relativas podem ser usados os totais linha, coluna ou o total geral.

## Tabelas de frequências cruzadas

```{r, echo=FALSE}

df <- data.frame(f1 = sample(letters[1:5], 500, replace = T),
           f2 = sample(letters[6:10], 500, replace = T))


tabela <- addmargins(table(df$f1, df$f2))

colnames(tabela)[ncol(tabela)] <- "Total"
row.names(tabela)[nrow(tabela)] <- "Total"

knitr::kable(tabela, 
             caption = "Tabela de dupla entrada para...", 
             align ="ccc" )
```

## Tabelas de frequências cruzadas

```{r, echo=FALSE}

tabela2 <- prop.table(tabela[-nrow(tabela), 
                  -ncol(tabela)],
           margin = 1)

tabela2 <- addmargins(tabela2)

colnames(tabela2)[ncol(tabela2)] <- "Total"
row.names(tabela2)[nrow(tabela2)] <- "Total"

knitr::kable(round(tabela2, 2), 
             caption = "Tabela de dupla entrada total linha...", 
             align ="ccc" )
```

## Tabelas de frequências cruzadas

```{r, echo=FALSE}
tabela3 <- prop.table(tabela[-nrow(tabela), 
                             -ncol(tabela)],
                      margin = 2)

tabela3 <- addmargins(tabela3)

colnames(tabela3)[ncol(tabela3)] <- "Total"
row.names(tabela3)[nrow(tabela3)] <- "Total"

knitr::kable(round(tabela3, 2), 
             caption = "Tabela de dupla entrada total coluna...", 
             align ="ccc" )
```

## Tabelas de frequências cruzadas

```{r, echo=FALSE}
tabela4 <- prop.table(tabela[-nrow(tabela), 
                             -ncol(tabela)])

tabela4 <- addmargins(tabela4)

colnames(tabela4)[ncol(tabela4)] <- "Total"
row.names(tabela4)[nrow(tabela4)] <- "Total"

knitr::kable(round(tabela4, 2), 
             caption = "Tabela de dupla entrada total geral...", 
             align ="ccc" )
```

## Análise bivariada para variáveis qualitativas


\beginAHalfColumn

 - As frequências cruzadas podem ser representadas por meio de gráficos.
 
 - Variações de gráficos de barras são as opções mais comuns.
 
 - As possibilidades podem usar as frequências absolutas, relativas e permitem comparar a composição das variáveis.

\endColumns
\beginAHalfColumn

 - Gráficos para frequência para duas variáveis qualitativas:
    - Gráficos de barras lado a lado.
    - Gráfico de barras empilhadas.
    - Gráficos de barras empilhadas relativo.

\endColumns

## Gráficos de barras lado a lado

```{r, echo=FALSE, fig.cap="Gráfico de barras lado a lado..."}

tabela <- as.data.frame(table(dados$nominal,
                dados$ordinal))

ggplot(data = tabela, 
       aes(x=Var1, y=Freq, fill=Var2)) + 
  geom_bar(stat = 'identity',
           col = 1,
           lwd = 1, 
           position = 'dodge') +  
  ylim(c(0, 
         (max(tabela$Freq)+ (max(tabela$Freq)*0.1))))+
  geom_text(aes(label = Freq),
            #hjust=-0.1, 
            color=1, 
            size=8, 
            position=position_dodge(width=0.9),
            vjust=-0.5
  )+
  xlab("x") +
  ylab("y") +
  ggtitle("Gráfico")+
  theme_classic() + theme(legend.position = 'top',
                          plot.title = element_text(family = "Helvetica", 
                                                    face = "bold", 
                                                    size = (20),
                                                    hjust = 0.5),
                          axis.title = element_text(face = "bold",
                                                    size = 15),
                          #axis.text = element_blank(),
                          #legend.title = element_blank(),
                          text = element_text(size=15)) 
```

## Gráficos de barras empilhadas

```{r, echo=FALSE, fig.cap="Gráfico de barras empilhadas..."}

tabela <- as.data.frame(table(dados$nominal,
                              dados$ordinal))

ggplot(tabela, 
       aes(x=Var1, y=Freq, fill=Var2)) + 
  geom_bar(stat = 'identity',
           col = 1,
           lwd = 1)+ 
  #  geom_text(aes(label = freq_r),
  #            hjust=0.5, 
  #            color=1, 
  #            size=8, 
  #            position=position_stack(), 
  #            vjust=1)+
  xlab("x") +
  ylab("y") +
  ggtitle("Gráfico")+
  theme_classic() + theme(legend.position = 'top',
                          plot.title = element_text(family = "Helvetica", 
                                                    face = "bold", 
                                                    size = (20),
                                                    hjust = 0.5),
                          axis.title = element_text(face = "bold",
                                                    size = 15),
                          #axis.text = element_blank(),
                          #legend.title = element_blank(),
                          text = element_text(size=15)) 
```

## Gráficos de barras empilhadas relativo

```{r, echo=FALSE, fig.cap="Gráfico de barras empilhadas relativo..."}
table2 <- as.matrix(prop.table(table(dados$nominal,
                                     dados$ordinal), 
                               mar = 1))

table2 <- as.data.frame(table2)


ggplot(table2, 
       aes(x=Var1, y=Freq, fill=Var2)) + 
  geom_bar(stat = 'identity',
           col = 1,
           lwd = 1)+ 
  #  geom_text(aes(label = freq_r),
  #            hjust=0.5, 
  #            color=1, 
  #            size=8, 
  #            position=position_stack(), 
  #            vjust=1)+
  xlab("x") +
  ylab("y") +
  ggtitle("Gráfico")+
  theme_classic() + theme(legend.position = 'top',
                          plot.title = element_text(family = "Helvetica", 
                                                    face = "bold", 
                                                    size = (20),
                                                    hjust = 0.5),
                          axis.title = element_text(face = "bold",
                                                    size = 15),
                          #axis.text = element_blank(),
                          #legend.title = element_blank(),
                          text = element_text(size=15)) 

```

# Análise bivariada para variáveis quantitativas

## Análise bivariada para variáveis quantitativas

\beginAHalfColumn

  - Buscamos identificar \textbf{padrões} e \textbf{tendências} na análise das duas variáveis.
      - A medida que os valores de uma variável aumentam, a outra reduz?
      - A medida que os valores de uma variável aumentam, a outra aumenta?
      - A medida que os valores de uma variável aumentam, a outra se mantém estável?

\endColumns
\beginAHalfColumn

 - As principais técnicas são o \textbf{coeficiente de correlação} e o \textbf{diagrama de dispersão}.  
    - O coeficiente é uma métrica que avalia a associação linear entre um par de variáveis numéricas.
    - O diagrama é um gráfico de pares ordenados.

\endColumns


## Coeficiente de correlação linear de Pearson


\beginAHalfColumn

- Usado para determinar se existe \textbf{relação linear} entre variáveis quantitativas.
    - Assume valores entre -1 e 1. 
    - Se o valor é maior 0, então existe uma associação linear \textbf{positiva}.
    - Se o valor é menor que 0, então existe uma associação linear \textbf{negativa}.
    - Se o valor é igual a 0, então \textbf{não existe} uma associação linear.

\endColumns
\beginAHalfColumn

 - **CORRELAÇÃO NÃO IMPLICA EM CAUSALIDADE**.
    - O fato de existir uma correlação linear, seja positiva ou negativa, não implica que uma variável possui real influência nos desfechos da outra.
    - Causalidade causa correlação, mas correlação não implica em causalidade.

\endColumns


## Covariância e correlação

 - A covariância entre duas variáveis $Y_1$ e $Y_2$ é dada por:

$$
\textrm{Cov}(y_1, y_2) = \frac{1}{n - 1}
         \displaystyle\sum_{i = 1}^{n}
         (y_{1i} - \overline{y}_1)\cdot
         (y_{2i} - \overline{y}_2).
$$

 - A partir da covariância podemos obter a correlação, que padroniza a medida pelas variâncias, fazendo com que, independente das variáveis, sempre seja um valor entre -1 e 1.

$$
    r = \frac{\sum_{i = 1}^{n}
      (y_{1i} - \overline{y}_1)\cdot (y_{2i} - \overline{y}_2)}{
      \sqrt{\sum_{i = 1}^{n} (y_{1i} - \overline{y}_1)^2}\cdot
      \sqrt{\sum_{i = 1}^{n} (y_{2i} - \overline{y}_2)}} =
      \frac{\textrm{Cov}(y_1, y_2)}{
        \sqrt{\textrm{V}(y_1)\cdot \textrm{V}(y_2)}}.
$$

## Outros tipos de correlação

\beginAHalfColumn

 - A correlação de Pearson não serve para descrever associações que não sejam lineares.

 - Existem outros tipos de correlação que servem inclusive para variáveis de outros tipos.

\endColumns
\beginAHalfColumn

 - Alguns exemplos são:
   - Correlação de Spearman.
   - Correlação de Kendall.
   - Ponto-bisserial.

\endColumns

## Diagrama de dispersão

 - O diagrama de dispersão é a ferramenta favorita para visualizar duas variáveis quantitativas.
 
 - Em um eixo são representados os valores de uma variável.
 
 - No outro eixo os valores de uma segunda variável.
 
 - Os pares ordenados são representados por pontos.

## Diagrama de dispersão

```{r, echo=FALSE, fig.cap="Diagrama de dispersão...", message=FALSE, results='hide'}
ggplot(data = dados, 
       mapping = aes(x = continua,
                     y = discreta)) +
  geom_point()+
  geom_smooth(method = 'lm', se=F, col=2)+
  #geom_smooth(se=F)+
  xlab("X") +
  ylab("Y") +
  ggtitle("Gráfico")+
  theme_classic() + theme(legend.position = 'none',
                          plot.title = element_text(family = "Helvetica", 
                                                    face = "bold", 
                                                    size = (20),
                                                    hjust = 0.5),
                          axis.title = element_text(face = "bold",
                                                    size = 15),
                          text = element_text(size=15)) 
```

## Interpretação gráfica

```{r, echo=FALSE, fig.cap="Diagrama de dispersão...", message=FALSE, results='hide', fig.width=12}

set.seed(2)
v1 = rnorm(1000)
v2 = rnorm(1000)
x = v1*2
y = v1+v2
z = v1-v2
k = v1*(-2)
df <- data.frame(x=x,y=y,z=z,k=k)


g1 <- ggplot(data = df, 
       mapping = aes(x = y,
                     y = x)) +
  geom_point()+
  geom_smooth(method = 'lm', se=F, col=2)+
  #geom_smooth(se=F)+
  xlab("X") +
  ylab("Y") +
  ggtitle("Correlação positiva")+
  theme_classic() + theme(legend.position = 'none',
                          plot.title = element_text(family = "Helvetica", 
                                                    face = "bold", 
                                                    size = (20),
                                                    hjust = 0.5),
                          axis.title = element_text(face = "bold",
                                                    size = 15),
                          text = element_text(size=15)) 

g2 <- ggplot(data = df, 
       mapping = aes(x = y,
                     y = z)) +
  geom_point()+
  geom_smooth(method = 'lm', se=F, col=2)+
  #geom_smooth(se=F)+
  xlab("X") +
  ylab("Y") +
  ggtitle("Ausência de correlação")+
  theme_classic() + theme(legend.position = 'none',
                          plot.title = element_text(family = "Helvetica", 
                                                    face = "bold", 
                                                    size = (20),
                                                    hjust = 0.5),
                          axis.title = element_text(face = "bold",
                                                    size = 15),
                          text = element_text(size=15))

g3 <- ggplot(data = df, 
       mapping = aes(x = k,
                     y = z)) +
  geom_point()+
  geom_smooth(method = 'lm', se=F, col=2)+
  #geom_smooth(se=F)+
  xlab("X") +
  ylab("Y") +
  ggtitle("Correlação negativa")+
  theme_classic() + theme(legend.position = 'none',
                          plot.title = element_text(family = "Helvetica", 
                                                    face = "bold", 
                                                    size = (20),
                                                    hjust = 0.5),
                          axis.title = element_text(face = "bold",
                                                    size = 15),
                          text = element_text(size=15))




ggpubr::ggarrange(g1,g2,g3, nrow = 1)

```

## Covariância, correlação e diagrama de dispersão

\textbf{Exemplo}

 - Considere as variáveis peso ($Y_1$) e altura ($Y_2$) de um conjunto de 10 indivíduos.
 
$$Y_1: 60,09; 57,97; 54,12; 70,76; 59,74; 50,41; 58,19; 65,35; 71,18; 54,76$$

$$Y_2: 1,54; 1,62; 1,52; 1,76; 1,63; 1,52; 1,65; 1,67; 1,66; 1,57$$

 - $\overline{Y_1} = 60,26$; $\overline{Y_2} = 1,61$.
 
 - $Var(Y_1) = 47,8$; $Var(Y_2) = 0,006$.
 
 - Obtenha a covariância, coeficiente de correlação e o diagrama de dispersão.

## Covariância, correlação e diagrama de dispersão

\textbf{Exemplo}

$$
\textrm{Cov}(y_1, y_2) = \frac{1}{10 - 1} \displaystyle \left \{ \left [ (60,09 - 60,26)\cdot (1,54 - 1,61) \right ] + ... + \left [ (57,76 - 60,26)\cdot (1,57 - 1,61)) \right ] \right \}
$$

$$
\textrm{Cov}(y_1, y_2) = 0,44
$$

$$
r  = \frac{0,44}{\sqrt{47,8\cdot 0,006}} = 0,82
$$


## Covariância, correlação e diagrama de dispersão

\textbf{Exemplo - digrama de dispersão}

```{r, echo=FALSE, fig.cap="Diagrama de dispersão para peso e altura.", out.width="65%"}
set.seed(1)
altura <- round(rnorm(10,1.6,0.1), 2)
peso <- (altura-1)*100
ruido <- runif(10,-7,7)
peso <- round(peso + ruido, 2)

ggplot(data = data.frame(peso, altura), 
       mapping = aes(x = altura,
                     y = peso)) +
  geom_point()+
  #geom_smooth(method = 'lm', se=F, col=2)+
  #geom_smooth(se=F)+
  xlab("Altura") +
  ylab("Peso") +
  ggtitle("Peso em função de altura")+
  theme_classic() + theme(legend.position = 'none',
                          plot.title = element_text(family = "Helvetica", 
                                                    face = "bold", 
                                                    size = (20),
                                                    hjust = 0.5),
                          axis.title = element_text(face = "bold",
                                                    size = 15),
                          text = element_text(size=15))
```

## Covariância, correlação e diagrama de dispersão

\textbf{Exemplo - digrama de dispersão}

```{r, echo=FALSE, fig.cap="Diagrama de dispersão para peso e altura com linha de tendência linear.", results='hide', message=FALSE, out.width="65%"}

ggplot(data = data.frame(peso, altura), 
       mapping = aes(x = altura,
                     y = peso)) +
  geom_point()+
  geom_smooth(method = 'lm', se=F, col=2)+
  #geom_smooth(se=F)+
  xlab("Altura") +
  ylab("Peso") +
  ggtitle("Peso em função de altura")+
  theme_classic() + theme(legend.position = 'none',
                          plot.title = element_text(family = "Helvetica", 
                                                    face = "bold", 
                                                    size = (20),
                                                    hjust = 0.5),
                          axis.title = element_text(face = "bold",
                                                    size = 15),
                          text = element_text(size=15))
```

# Análise bivariada para uma variável qualitativa e uma quantitativa

## Análise bivariada para uma variável qualitativa e uma quantitativa

 - Neste caso estamos interessados em avaliar se os valores da variável numérica estão associados com os níveis da variável categórica.

 - Podemos usar medidas descritivas para os valores dentro de cada um dos níveis da variável categórica.

 - Para representar graficamente esta situação podemos criar um boxplot da variável numérica para cada nível do fator de interesse.

## Tabela de medidas descritivas para níveis de um fator

```{r, echo=FALSE}
knitr::kable(dados %>% 
  group_by(nominal) %>% 
  summarise(Média = round(mean(continua), 2),
            Mediana = round(median(continua), 2),
            `Desvio padrão` = round(sd(continua), 2)), 
             caption = "Tabela...", 
             align ="ccc" )


```

## Box-plot para níveis de um fator

```{r, echo=FALSE, fig.cap="box-plot para"}
ggplot(data = dados, 
       mapping = aes(x = nominal,
                     y=continua)) +
  stat_boxplot(geom ='errorbar')+
  geom_boxplot(alpha = 1,
               fill = '#E0F8F7')+
  xlab("x") +
  ylab("y") +
  ggtitle("Gráfico")+
  theme_classic() + theme(legend.position = 'none',
                          plot.title = element_text(family = "Helvetica", 
                                                    face = "bold", 
                                                    size = (20),
                                                    hjust = 0.5),
                          axis.title = element_text(face = "bold",
                                                    size = 15),
                          text = element_text(size=15)) 
```

# Outros tipos de gráficos e análises

## Outros tipos de gráficos e análises


\beginAHalfColumn

 - Vimos as alternativas usuais para representação e análise de variáveis quantitativas e qualitativas.
 
 - Contudo existem diversas situações particulares que exigem análises específicas.

\endColumns
\beginAHalfColumn

 - Algumas casos são: mapas, séries temporais, gráficos de perfil, nuvens de palavras.

  - Também é possível trabalhar com gráficos que representam mais de duas variáveis ao mesmo tempo.
  
  - Outra possibilidade é combinar gráficos.

\endColumns

## 

\beginAHalfColumn

\textbf{O que foi visto:}

 - Análises bivariadas.
    - Qualitativa x qualitativa.
    - Quantitativa x quantitativa.
    - Quantitativa x qualitativa.


\endColumns
\beginAHalfColumn

\textbf{Próximos assuntos:}

 - Introdução à probabilidades.


\endColumns